臺北高等行政法院判決
                                    100年度簡再字第112號
再審原告  　台灣自來水股份有限公司第十二區管理處
代　表　人　廖世宗（代理經理）
再審被告  　交通部
代　表　人　毛治國（部長）住同上
訴訟代理人　謝心味　律師
上列當事人間公路法事件，再審原告對於中華民國99年12月31日
本院99年度簡字第657號判決，提起再審之訴，本院判決如下：
　　主  文
再審之訴駁回。
再審訴訟費用由再審原告負擔。
　　理  由
一、事實概要：
    再審原告所屬板橋服務所於民國（下同）98年4月27日、同
    年9月14日因縣道106線24K+600~24K+602段、24K+ 988~24K+
    990段之自來水管線漏水，需辦理搶修，以再審被告所屬公
    路總局第一區養護工程處（下稱養護工程處）緊急搶修報備
    單傳真養護工程處所屬中和工務段（下稱中和工務段），經
    其同意後辦理，惟未依公路法及「交通部公路總局受理挖掘
    公路作業程序手冊」（下稱挖掘公路作業手冊）所定於3日
    之內申請事後補正許可程序，遲至98年11月4日始提出，視
    同擅自挖掘道路，經再審被告依公路法第72條第1項規定，
    分別以99年1月11日交違字第1-1號及第1-2號裁處書（下併
    稱原處分）各處原告罰鍰新臺幣3萬元。再審原告不服，提
    起訴願遭駁回，提起行政訴訟，亦遭本院99年度簡字第657
    號判決（下稱原確定判決）駁回。再審原告仍不服，再提上
    訴，經最高行政法院100年度裁字第687號裁定上訴駁回。再
    審原告猶未甘服，主張原確定判決有行政訴訟法第273條第1
    項第1款、第11款之再審事由，提起再審之訴。
二、本件再審原告主張：
    原確定判決羅織桃園縣、臺北市○○○市○○道路挖掘管理
    自治條例，以「形成法規範之確信」為判決依據，然其並無
    慣行之事實，亦無足資檢證，毫無論理邏輯可言，更自外於
    行政法體系之重大發展與變革，違背立法者為建立「依法行
    政」及「處罰法定主義」之現代民主法治國家之努力，其與
    現行行政法規範體系之價值信念已然直接衝突。又依本院99
    年度簡字第770號判決、臺中高等行政法院94年度訴字第66
    1號判決、95年度簡字第196號判決、高雄高等行政法院96年
    度訴字第60號判決對於行政罰處罰法定主義之闡釋，其已具
    有主流見解之法理共識，本件原確定判決所據與各高等行政
    法院主流見解已有巨大差異之情形。爰此，本件原確定判決
    所據之「形成法規範之確信」，違反現行行政罰法應適用之
    法規，其法律論點已有積極錯誤；所採援引司法院釋字第
    443號解釋片段，未查其解釋爭點差異、規範本質不同、爭
    議之役男出境處理辦法已宣告失其效力，而未採行政罰法公
    布後，司法院針對行政罰之解釋，包括：釋字第619號及第
    638號解釋，其法律論點有應提出而未提出之消極錯誤，其
    逕以「公路法賦予公路主管機關取締擅自使用及破壞、損壞
    公路用地行為，該主管機關既有管理之權限……」，類推「
    逾期補正手續」視同「擅自挖掘公路」，已違反現行應適用
    之行政罰法第4條立法理由及其所揭櫫「處罰法定主義」原
    則，已違背現行法規，亦與解釋判例有所牴觸，原確定判決
    應有行政訴訟法第273條第1項第1款及第11款之再審事由等
    情。並聲明求為判決：(一)原確定判決廢棄。(二)原處分及訴願
    決定均撤銷。
三、再審被告則以：
  (一)司法院釋字第443號解釋所揭櫫之行政法理，法院於處理具
    體個案時，自可參酌，並援引為判決之理由。原確定判決援
    引該號解釋，資為挖掘公路作業手冊訂定意旨在於補充法律
    欠缺規定之事項，是無違反法律保留及法律授權明確性原則
    之論據，於法並無不合。又再審被告所屬公路總局依公路法
    第79條第1項「公路用地使用之申請程序、使用限制、設置
    位置及監督管理等事項之規則，由交通部定之」規定，訂定
    挖掘公路作業手冊加以補充規範，因授權目的、範圍及內容
    均屬明確，自亦無違法律授權明確性原則。
  (二)公路法第30條之1第3項規定緊急搶修固可以電話或傳真先行
    告知主管機關後，亦需事後「迅即辦理，補正許可程序」，
    始符使用公路用地業經許可之法律要件，否則仍構成可依公
    路法第72條第1項規定予以裁罰之法律效果。該裁罰性之規
    定，既明定於公路法第72條第1項，並非於施行細則或其他
    行政規則中加以訂定，業已符合中央法規標準法第5條規定
    ，關於人民權利、義務應以法律規定之要件。從而，再審被
    告對再審原告之緊急搶修，雖以電話或傳真先行告知，但未
    於3日內補辦申挖手續，依公路法第72條第1項前段規定予以
    裁罰，自無違法律保留原則、行政罰法規定。
  (三)再審被告對本院99年度簡字第770號判決不服，業提出上訴
    ，並非確定之判決，且非本件之判決基礎，為不同之個案判
    決，再審原告以該判決為符合其後已變更之確定裁判，顯與
    行政訴訟法第273條第1項第11款之再審事由不合。至再審原
    告所舉另案判決，案情與本件不同，且為判決非判例，自不
    容比附援引，資為再審聲請人符合再審事由之有利論據等語
    ，求為判決駁回再審原告之訴。
四、本院之判斷：
  (一)按行政訴訟法第273條第1項規定：「有下列各款情形之一者
    ，得以再審之訴對於確定終局判決聲明不服。但當事人已依
    上訴主張其事由或知其事由而不為主張者，不在此限：……
    十一、為判決基礎之民事或刑事判決及其他裁判或行政處分
    ，依其後之確定裁判或行政處分已變更。」所謂為判決基礎
    之民事或刑事判決及其他裁判或行政處分，依其後之確定裁
    判或行政處分已變更者，係指原判決所據為基礎之民、刑事
    判決或其他裁判或行政處分，業已為其後之裁判或行政處分
    所變更該變更之裁判或行政處分又已確定者而言（改制前行
    政法院84年判字第2768號判決參照）。又再審之訴顯無再審
    理由者，得不經言詞辯論，以判決駁回之，行政訴訟法第
    278條第2項定有明文。
  (二)本件再審原告無非以原確定判決之見解與本院99年度簡字第
    770號判決、臺中高等行政法院94年度訴字第661號判決、95
    年度簡字第196號判決、高雄高等行政法院96年度訴字第60
    號判決對於行政罰處罰法定主義之闡釋之見解有所歧異，而
    主張原確定判決有行政訴訟法第273條第1項第11款之再審事
    由云云。惟查，再審原告所舉該等判決，均非為原確定判決
    之基礎，此觀之原確定判決即明；縱令前揭判決之違規事實
    與原確定判決之違規事實相同，而渠等之法律上見解與原確
    定判決之法律上見解有所歧異，要屬個案判決是否妥適問題
    。原確定判決既非以該等判決為基礎，則再審原告據以主張
    本院原確定判決有行政訴訟法第273條第1項第11款之再審事
    由，依前開規定及說明，核與行政訴訟法第273條第1項第11
    款規定之再審事由未合，其提起本件再審之訴，顯無理由，
    應予駁回。至原告其餘之主張自無庸一一論駁，併此敘明。
五、綜上所述，本件再審原告主張原確定判決有行政訴訟法第27
    3條第1項第11款規定之再審事由，提起本件再審之訴，依其
    起訴主張之事實顯難認有再審理由，爰不經言詞辯論，逕以
    判決駁回之。至再審原告依行政訴訟法第273條第1項第1款
    規定，主張原確定判決有適用法規顯有錯誤之事由部分，本
    院另以裁定裁判之。
六、據上論結，本件再審之訴為顯無理由，爰依行政訴訟法第27
    8條第2項、第98條第1項前段，判決如主文。
中　　華　　民　　國　　100　 年　　9　　 月　　30　　日
　　　　　　　　　臺北高等行政法院第五庭
                                    法  官　陳姿岑
上為正本係照原本作成。
本件以訴訟事件所涉及之法律見解具有原則性者為限，始得於本
判決送達後20日內向本院提出上訴狀並表明上訴理由，如已於本
判決宣示後送達前提起上訴者，應於判決送達後20日內補具上訴
理由（均按他造人數附繕本），且經最高行政法院許可後方得上
訴。
中　　華　　民　　國　　100　 年　　9　　 月　　30　　日
 　　　　　　　　　　 　　          書記官  李依穎